ACORDAO-COMPLETO-2344352

ACÓRDÃO 3553/2019 ATA 13/2019 - PRIMEIRA CÂMARA

VISTOS, relatados e discutidos estes autos de tomada de contas especial instaurada pelo Ministério da Cultura (MinC) em desfavor do Sr. Antônio Carlos de Assunção, em razão de omissão no dever de prestar contas dos recursos captados com base na Lei 8.313, de 23/12/1991 (Lei de Incentivo à Cultura) , por força do projeto cultural denominado “Mestre Verequete e o Legítimo Carimbó do Pará”, 
ACORDAM os Ministros do Tribunal de Contas da União, reunidos em sessão da Primeira Câmara, ante as razões expostas pelo Relator, em:
9.1. considerar, para todos os efeitos, revel o Sr. Antônio Carlos de Assunção, CPF XXX.857.742-XX, dando-se prosseguimento ao processo, conforme preceitua o art. 12, § 3º, da Lei 8.443/1992 c/c o art. 202, § 8º, do RI/TCU;
9.2. julgar irregulares as contas do Sr. Antônio Carlos de Assunção, CPF XXX.857.742-XX, com fundamento nos arts. 1º, inciso I, 16, inciso III, alínea “a”, 19, caput, e 23, inciso III, da Lei 8.443/1992 c/c os arts. 1º, inciso I, 209, inciso I, 210 e 214, inciso III, do RI/TCU, condenando-o ao pagamento da importância a seguir especificada e fixando-lhe o prazo de quinze dias para que comprove perante este Tribunal, em respeito ao art. 214, inciso III, alínea “a”, do RI/TCU, o recolhimento da dívida aos cofres do Fundo Nacional de Cultura, atualizada monetariamente e acrescida de juros de mora calculados a partir da data indicada até a data do efetivo recolhimento e com o abatimento de valores acaso já satisfeitos, nos termos da legislação vigente:
	DATA DA OCORRÊNCIA
	VALOR ORIGINAL (R$) 

	4/9/2008
	200.000,00

9.3. aplicar, com fundamento no art. 57 da Lei 8.443/1992 c/c o art. 267 do RI/TCU, multa ao Sr. Antônio Carlos de Assunção, CPF XXX.857.742-XX, no valor de R$ 150.000,00 (cento e cinquenta mil reais) , fixando-lhe o prazo de quinze dias, a partir da notificação, para que, nos termos do art. 214, inciso III, alínea “a”, do RI/TCU, comprovem perante este Tribunal o recolhimento aos cofres do Tesouro Nacional do valor atualizado monetariamente desde a data deste acórdão até a data do efetivo recolhimento, se for pago após o vencimento, na forma da legislação em vigor;
9.4. autorizar, desde logo, a cobrança judicial da dívida, nos termos do art. 28, inciso II, da Lei 8.443/1992 c/c o art. 219, inciso II, do RI/TCU, caso não atendida a notificação; e
9.5. encaminhar cópia deste acórdão ao Procurador-Chefe da Procuradoria da República no Pará, nos termos do § 3º do art. 16 da Lei 8.443/1992 c/c o § 7º do art. 209 do RI/TCU, para adoção das medidas que entender cabíveis.

Tomada de contas especial, instaurada pelo Ministério da Cultura (MinC) em desfavor do Sr. Antônio Carlos de Assunção, em razão de omissão no dever de prestar contas dos recursos captados com base na Lei 8.313, de 23/12/1991 (Lei de Incentivo à Cultura), por força do projeto cultural denominado Mestre Verequete e o Legítimo Carimbó do Pará.

Primeira Câmara

não há.

3. Responsável: Antônio Carlos de Assunção (XXX.857.742-XX).

13.1. Ministros presentes: Walton Alencar Rodrigues (Presidente) e Benjamin Zymler.
13.2. Ministro-Substituto convocado: Augusto Sherman Cavalcanti (Relator).
13.3. Ministro-Substituto presente: Weder de Oliveira.

AUGUSTO SHERMAN

Adoto, como relatório, excerto da instrução vazada à peça 26 dos autos, a qual contou com a chancela do corpo diretivo da Sec-PA (peças 27-28) e, em Parecer de quota singela, com o MP/TCU (peça 29) :
“INTRODUÇÃO
1. Cuidam os autos de tomada de contas especial instaurada pelo Ministério da Cultura (MinC) em desfavor do Sr. Antônio Carlos de Assunção, em razão de omissão no dever de prestar contas dos recursos captados com base na Lei n° 8.313, de 23/12/1991 (Lei de Incentivo à Cultura) , por força do projeto cultural denominado ‘Mestre Verequete e o Legítimo Carimbó do Pará’, cadastrado no Programa Nacional de Apoio à Cultura sob o n° Pronac 07-8804, que tinha por objetivo remasterizar e transformar em CD todo o acervo musical contido nos dez discos de vinil do Mestre Verequete. 
HISTÓRICO 
2. Transcrevemos, como parte desta seção, excerto da instrução à peça 4.
 (...) 
2. O projeto cultural denominado ‘Mestre Verequete e o Legítimo Carimbó do Pará’, cadastrado no Programa Nacional de Apoio à Cultura sob o n° Pronac 07-8804, foi aprovado e autorizado pela Portaria n° 232, de 24/4/2008 (peça 1, p. 60) , permitindo a captação de recursos financeiros na forma de doações ou patrocínios (Mecenato) , conforme estipulado na Lei n° 8.313, de 23/12/1991 (Lei de Incentivo à Cultura) , e na Lei n° 8.685, de 20/7/1993 (mecanismos de fomento à atividade audiovisual) . 
3. Assim, o responsável, Sr. Antônio Carlos de Assunção foi autorizado a captar incentivos no montante de até R$ 340.691,40 (peça 1, pp. 46-48) , tendo captado o valor de R$ 200.000,00, conseguido junto à Centrais Elétricas Brasileiras-Eletrobrás, em 4/9/2008 (peça 1, p. 74-80) .
4. Para a execução do projeto, o Ministério da Cultura liberou a movimentação dos recursos captados, no valor de R$ 200.000,00, que foram creditados na conta nº 22450-2, agencia 3024-4 (peça 1, p. 80 e peça 2, p. 1-3) . À peça 1, p. 76, consta o Recibo 01, correspondente ao valor total recebido pelo responsável em 4/9/2008 e creditado na conta específica, nº 22450-2 (Agencia 3024-4) .
5. O ajuste vigeu inicialmente no período de 25/4/2008 a 31/12/2008 (peça 1, p. 60) , vindo a ser prorrogado até 31/12/2009 (peça 2, p. 11) , com apresentação da prestação de contas prevista para o final do prazo de captação de recursos, conforme legislação do Pronac (peça 1, p. 58) , no caso a data de 31/12/2009.  
6. Expirado o prazo para a prestação de contas, o Ministério da Cultura notificou o responsável, por meio das comunicações adiante relacionadas, que permaneceu silente.
a) por meio do oficio 6758/2010-CGAA/DIC/SEFIC/MINC, de 16/11/2010 (peça 2, p. 13) , recebido em 30/11/2010 (conforme Aviso de Recebimento à peça 2, p. 15) , o responsável foi solicitado a apresentar a prestação de contas, considerando o vencimento do prazo de captação;
b) pelo oficio 8463/2010-CGAA/DIC/SEFIC/MINC (peça 2, p. 17) , de 23/12/2010, e mediante Carta de Cobrança com data de 24/1/2011 (peça 2, p. 25) , o Proponente foi notificado a enviar a documentação de Prestação de Contas ou cópia do comprovante de devolução dos recursos captados, sob pena de sua inabilitação e instauração de Tomada de Contas Especial. O documento foi entregue pelos Correios (peça 2, p. 27) . 
c) por meio do Comunicado SEI nº 66/2016G3-Passivo/CGNOR/DGMF/SEFIC, de 14/6/2016 (peça 2, p. 44-47) , entregue pelos Correios em 1/7/2016 (Aviso de Recebimento – peça 2, p. 48) .
7.  A Controladoria-Geral da União emitiu relatório e certificado de auditoria ratificando as conclusões do tomador de contas especial quanto à caracterização do dano ao erário e certificando a irregularidade das contas do responsável (peça 2, pp. 68-70) . O dirigente do órgão de controle interno emitiu parecer de sua competência (peça 2, p. 72) , bem assim houve pronunciamento ministerial (peça 2, p. 80) .
 (...) 
3. Ainda na instrução à peça 4, a análise procedida na seção Exame Técnico, evidenciou:
a) o atendimento aos pressupostos de constituição e desenvolvimento válido e regular deste feito;
b) que regularmente notificado, o responsável, Antônio Carlos de Assunção, não apresentou a prestação de contas devida nem justificativas para a omissão;
c) que a irregularidade configura prejuízo ao erário cujo valor atualizado é superior ao limite de R$ 100 mil, fixado pelo art. 6º, inciso I, da Instrução Normativa TCU 71/2012, com redação dada pela IN 76/2016;
d) que o interstício entre a data de ocorrência da irregularidade geradora do dano ao erário e a primeira notificação válida do responsável ocorreu em prazo inferior a dez anos, não havendo óbice ao estabelecimento regular do contraditório em consideração ao parâmetro estabelecido no art. 6º, inciso II, da Instrução Normativa TCU 71/2012. 
4. Assim, a instrução à peça 4 realizou a responsabilização do Sr. Antonio Carlos de Assunção e propôs sua citação, proposta corroborada pelo corpo dirigente da Secex/PA (peças 5 e 6) .
5. A citação do responsável foi realizada por meio do Edital nº 59, de 19/10/2017 (peça 22) , publicado no DOU 210, de 1º/11/2017 (peça 23) , em razão das infrutíferas tentativas de notificação via carta registrada, conforme documentos de peças 8 a 19 mesmo tendo sido realizadas pesquisas sobre possíveis endereços do responsável (peças 7 e 20) .
EXAME TÉCNICO
6. O responsável deixou transcorrer in albis o prazo regimental para apresentação das alegações de defesa, impondo-se considerá-lo revel. Operam-se, portanto, os efeitos da revelia, dando-se prosseguimento ao processo, nos termos do art. 12, § 3º, da Lei 8.443/1992.
7. O efeito da revelia não se restringe ao prosseguimento dos atos processuais, como erroneamente se pode inferir do teor do mencionado dispositivo legal, vez que esse seguimento constitui decorrência lógica na estipulação legal dos prazos para que as partes produzam os atos de seu interesse. O próprio dispositivo legal citado vai mais além ao dizer que o seguimento dos atos, uma vez configurada a revelia, se dará para todos os efeitos, inclusive para o julgamento pela irregularidade das contas, como se pode facilmente deduzir.
8. O comando legal não vai ao extremo de dizer que, com a revelia, presumir-se-ão verdadeiras todas as imputações levantadas no processo contra os responsáveis jurisdicionados a esta Corte, à semelhança do que ocorre no processo civil, em que a revelia do réu opera a presunção da verdade dos fatos narrados pelo autor. Certamente pela maior proximidade com o direito penal, o legislador orgânico, ao não fazer menção expressa a qualquer tipo de presunção, não deixou espaço para o incondicionalismo na avaliação da responsabilidade do agente decorrente de sua eventual revelia. Para tanto, não se pode prescindir da prova existente no processo ou para ele carreada.
9. Ao não apresentar sua defesa, o responsável deixou de produzir prova da regular aplicação dos recursos sob sua responsabilidade, em afronta às normas que impõem aos gestores de recursos públicos a obrigação legal de, sempre que demandados pelos órgãos de controle, apresentarem os documentos que demonstrem a correta utilização das verbas públicas, a exemplo do contido no art. 93 do Decreto-lei 200/67: ‘Quem quer que utilize dinheiros públicos terá de justificar seu bom e regular emprego na conformidade das leis, regulamentos e normas emanadas das autoridades administrativas competentes.’
10. A situação encontrada nos autos evidencia a omissão no dever de prestar contas e a não comprovação da boa e regular aplicação dos recursos públicos federais captados com base na Lei n° 8.313, de 23/12/1991 (Lei de Incentivo à Cultura) , por força do projeto cultural denominado ‘Mestre Verequete e o Legítimo Carimbó do Pará’, cadastrado no Programa Nacional de Apoio à Cultura sob o n° Pronac 07-8804, que tinha por objetivo remasterizar e transformar em CD todo o acervo musical contido nos dez discos de vinil do artista Mestre Verequete.
11. É importante registrar que a omissão no dever de prestar contas configura ofensa não só às regras legais, mas também aos princípios basilares da administração público, já que o gestor dos recursos deixa de prestar satisfação à sociedade sobre o efetivo emprego dos recursos postos sob a sua responsabilidade, dando ensejo, inclusive, ao surgimento de presunção legal no sentido da não aplicação dos valores com desvio de recursos federais.
12. Ademais, incumbe ao gestor que recebe recursos federais o dever de demonstrar a correta aplicação dos valores que lhes foram repassados, nos termos do art. 70, parágrafo único, da Constituição Federal c/c art. 93 do Decreto-lei 200/1967. A omissão no dever de prestar contas dá ensejo à presunção legal de dano ao erário. Esse entendimento vai ao encontro do que a jurisprudência desta Corte de Contas afirma, consoante, dentre outros, os Acórdão 1319/2014-TCU-Primeira Câmara, 4471/2015-1ª Câmara e 4755/2010-1ª Câmara, todos relatados pelo Ministro José Múcio Monteiro.
13. Configurada a revelia frente à citação deste Tribunal e inexistindo comprovação da boa e regular aplicação dos recursos transferidos, não resta alternativa senão dar seguimento ao processo proferindo julgamento sobre os elementos até aqui presentes, que conduzem à irregularidade das contas, imputação de débito e aplicação de multa ao responsável.
PRESCRIÇÃO DA PRETENSÃO PUNITIVA
14. Com relação à ocorrência da prescrição da pretensão punitiva, este Tribunal aprovou por meio do Acórdão 1441/2016-TCU-Plenário incidente de uniformização de jurisprudência em que firma o entendimento de que a matéria se subordina ao prazo prescricional de dez anos indicado no art. 205 do Código Civil, contado a partir da data de ocorrência da irregularidade a ser sancionada, nos termos do art. 189 da Lei 10.406/2002 (Código Civil) .
15. No caso em exame, a omissão no dever de prestar contas ocorreu em 1º/1/2010, dia seguinte à data final para apresentação da necessária prestação de contas, 31/12/2009. 
16. O ato que autorizou a citação do responsável foi o pronunciamento do Secretário desta unidade técnica, de 12/5/2017, à peça 6, antes, portanto, do transcurso de 10 anos entre esse ato e os fatos impugnados.
17. Reconhecida a interrupção do prazo prescricional, nos termos do art. 202, inciso I, do Código Civil, inexiste no presente processo óbice ao exercício da ação punitiva por parte deste Tribunal.
CONCLUSÃO
18. Os elementos constantes dos autos demonstram que o Sr. Antônio Carlos de Assunção deixou de prestar contas da aplicação dos recursos públicos federais captados com base na Lei n° 8.313, de 23/12/1991 (Lei de Incentivo à Cultura) , por força do projeto cultural denominado ‘Mestre Verequete e o Legítimo Carimbó do Pará’, cadastrado no Programa Nacional de Apoio à Cultura sob o n° Pronac 07-8804, que tinha por objetivo remasterizar e transformar em CD todo o acervo musical contido nos dez discos de vinil do artista Mestre Verequete. (itens 1-12) 
19. Configurada a revelia frente à citação deste Tribunal e inexistindo comprovação da boa e regular aplicação dos recursos transferidos, será dado seguimento ao processo, proferindo julgamento sobre os elementos até aqui presentes, que conduzem à irregularidade das contas, imputação de débito e aplicação de multa ao responsável. Inexiste no presente processo óbice ao exercício da ação punitiva por parte deste Tribunal. (itens 13-17) 
PROPOSTA DE ENCAMINHAMENTO
20. Diante do exposto, submetem-se os autos à consideração superior, propondo:
a) considerar, para todos os efeitos, revel o Sr. Antônio Carlos de Assunção, CPF XXX.857.742-XX, dando-se prosseguimento ao processo, conforme preceitua o art. 12, § 3º, da Lei 8.443/1992 c/c o art. 202, § 8º, do RI/TCU;
b) julgar irregulares as contas do Sr. Antônio Carlos de Assunção, CPF XXX.857.742-XX, com fundamento nos arts. 1º, inciso I, 16, inciso III, alínea ‘a’, 19, caput, e 23, inciso III, da Lei 8.443/1992 c/c com os arts. 1º, inciso I, 209, inciso I, 210 e 214, inciso III, do RI/TCU, condenando-o ao pagamento da importância a seguir especificada e fixando-lhe o prazo de quinze dias para que comprove perante este Tribunal, em respeito ao art. 214, inciso III, alínea ‘a’, do RI/TCU, o recolhimento da dívida aos cofres do Fundo Nacional de Cultura, atualizada monetariamente e acrescida de juros de mora calculados a partir da data indicada até a data do efetivo recolhimento e com o abatimento de valores acaso já satisfeitos, nos termos da legislação vigente:
	DATA DA OCORRÊNCIA
	VALOR ORIGINAL (R$) 

	4/9/2008
	200.000,00

Valor atualizado, com juros, até 2/10/2018: R$ 520.717,58 (peça 24) .
c) aplicar, com fundamento no art. 57 da Lei 8.443/1992 c/c o art. 267 do RI/TCU, multa ao Sr. Antônio Carlos de Assunção, CPF XXX.857.742-XX, fixando o prazo de quinze dias, a partir da notificação, para que, nos termos do art. 214, inciso III, alínea ‘a’, do RI/TCU, comprovem perante este Tribunal o recolhimento aos cofres do Tesouro Nacional do valor atualizado monetariamente desde a data do acórdão que vier a ser proferido até a data do efetivo recolhimento, se for pago após o vencimento, na forma da legislação em vigor;
d) autorizar, desde logo, a cobrança judicial da dívida nos termos do art. 28, inciso II, da Lei 8.443/1992 c/c o art. 219, inciso II, do RI/TCU, caso não atendida a notificação;
e) autorizar, desde logo, com fundamento no art. 26 da Lei 8.443/1992 c/c o art. 217 do RI/TCU, caso seja do interesse do responsável, o parcelamento da dívida em até 36 (trinta e seis) parcelas, incidindo sobre cada uma, corrigida monetariamente, os juros de mora devidos, sem prejuízo de alertá-lo de que, caso opte por essa forma de pagamento, a falta de comprovação do recolhimento de qualquer parcela implicará o vencimento antecipado do saldo devedor, nos termos do art. 26, parágrafo único, da Lei 8.443/1992 c/c o art. 217, § 2º, do RI/TCU;
f) encaminhar cópia do acórdão ao Procurador-Chefe da Procuradoria da República no Pará, nos termos do § 3º do art. 16 da Lei 8.443/1992 c/c o § 7º do art. 209 do RI/TCU, para adoção das medidas que entender cabíveis, informando-o de que o voto e o relatório da deliberação podem ser consultados no endereço www.tcu.gov.br/acordaos.”.
	É o relatório.

Procuradora-Geral Cristina Machado da Costa e Silva.

TOMADA DE CONTAS ESPECIAL. LEI ROUANET. OMISSÃO NO DEVER DE PRESTAR CONTAS. CITAÇÃO. REVELIA. CONTAS IRREGULARES. DÉBITO. MULTA. REMESSA AO MPU.

TOMADA DE CONTAS ESPECIAL (TCE)

Secretaria do TCU no Estado do Pará (Sec-PA).

Em exame tomada de contas especial instaurada pelo Ministério da Cultura (MinC) em desfavor do Sr. Antônio Carlos de Assunção, em razão de omissão no dever de prestar contas dos recursos captados com base na Lei 8.313/1991 (conhecida como Lei Rouanet) , por força do projeto cultural denominado “Mestre Verequete e o Legítimo Carimbó do Pará”, cadastrado no Programa Nacional de Apoio à Cultura sob o n° Pronac 07-8804, que tinha por objetivo remasterizar e transformar em CD todo o acervo musical contido nos dez discos de vinil do “Mestre Verequete”.
Com a aprovação do referido projeto cultural (peça 1, p. 60) , o Sr. Antônio Carlos de Assunção foi autorizado a captar incentivos no montante de até R$ 340.691,40 (peça 1, p. 46-48) , tendo captado efetivamente o valor de R$ 200.000,00, junto às Centrais Elétricas Brasileiras-Eletrobrás, valor creditado na conta do Sr. Antônio Carlos de Assunção em 4/9/2008 (peça 1, p. 78 e 80) .
O ajuste vigeu inicialmente no período de 25/4 a 31/12/2008 (peça 1, p. 60) , tendo sido prorrogado até 31/12/2009 (peça 2, p. 11) .			 
Expirado o prazo para a prestação das contas, o Ministério da Cultura notificou o responsável (peça 2, p. 13 e 15; p. 17, 25 e 27; 44-47 e 48) , o qual permaneceu silente.
Já no âmbito do TCU, observo que, embora regularmente citado, o responsável deixou transcorrer in albis o prazo regimental para apresentação das alegações de defesa, impondo-se considerá-lo revel, dando-se prosseguimento ao processo, nos termos do art. 12, § 3º, da Lei 8.443/1992.
Destaco que o responsável foi citado pela via editalícia (peças 22-23) , no diário oficial de 1º/11/2017, página 228, após restarem infrutíferas as tentativas de localização do seu endereço e, por conseguinte, a citação pela via postal (peças 7-21) .
Ante a não manifestação do responsável, seja perante o Minc, seja perante esta Corte, restou evidenciado nos autos a omissão no dever de prestar contas e a não comprovação da boa e regular aplicação dos recursos públicos federais captados com base na Lei 8.313/1991. Dessa forma, endosso, com os ajustes de forma, a proposta instrutória (peças 26-28) , anuída pelo Parquet especial (peça 29) , no sentido de julgar irregulares as presentes contas, condenando o Sr. Antônio Carlos de Assunção à integralidade dos valores captados e aplicando-se-lhe a multa legal. 
Deixo de acompanhar tão somente a proposição de, desde já, autorizar-se o parcelamento das dívidas imputadas, tendo em vista entender tratar-se de providência que somente deve ser adotada em face de solicitação do interessado.
Ante o exposto, manifesto-me por que o Tribunal aprove o acórdão que ora submeto à deliberação deste Colegiado.
TCU, Sala das Sessões Ministro Luciano Brandão Alves de Souza, em 30 de abril de 2019.
AUGUSTO SHERMAN CAVALCANTI
Relator